【裁判字號】    94,上訴,1403
【裁判日期】    950503
【裁判案由】    偽造有價證券等
【裁判全文】
臺灣高等法院刑事判決                94年度上訴字第1403號
上  訴  人
即  被  告  甲○○原名張聖文.
選任辯護人  朱俊雄律師
            劉嵐律師
上列上訴人因偽造有價證券等案件，不服臺灣臺北地方法院92年
度訴字第1316號，中華民國94年4月13日第一審判決(起訴案號：
臺灣臺北地方法院檢察署91年度偵字第12059號)，提起上訴，本
院判決如下：
    主  文
原判決撤銷。
甲○○連續意圖供行使之用，而偽造有價證券，處有期徒刑肆年
伍月。
如附表三所示之物，均沒收。
    事  實
一、甲○○（原名：張聖文）自民國八十二年起至八十七年十二
    月中旬止，受僱於山多夫實業股份有限公司（址設臺北市○
    ○路○段二九號四樓，代表人乙○○，下簡稱：山多夫公司
    ）及三多夫實業股份有限公司（址設同上，代表人黃明亮，
    為乙○○之夫，下簡稱：三多夫公司）擔任該二公司之財務
    及乙○○、黃明亮個人名義帳戶之管理及會計工作，屬從事
    業務之人。詎甲○○竟意圖為自己不法之所有，基於意圖供
    行使之用而偽造有價證券、行使偽造、變造私文書、詐欺取
    財、業務侵占之概括犯意，於其上揭任職期間內，利用其為
    前開公司、個人保管支票簿（無簽發支票之權限）、銀行存
    摺及管理帳務之機會，連續為下列不法行為：
    (一)乙○○部分：
      緣乙○○有向臺灣土地銀行（下簡稱：土地銀行）仁愛分
      行申請甲存透支貸款，額度為新臺幣（下同）二百萬元。
      詎甲○○於八十七年四月十四日，意圖供行使之用，未經
      乙○○之同意或授權，在上開公司上址，擅自盜用乙○○
      之印鑑章蓋於支票號碼ＣＡ0000000號支票上，偽
      填票面金額二百萬元及發票日八十七年四月十四日等支票
      應記載事項，偽造該紙支票，同時於該紙支票背面偽造「
      乙○○」之簽名署押，偽造「乙○○」係領款人並由「乙
      ○○」領取票款證明之準私文書，持向土地銀行仁愛分行
      提示請求付款，致承辦人員以為甲○○係有權領取款項之
      人，而交付甲○○現款二百萬元，足生損害於乙○○，甲
      ○○取得該二百萬元後供己花用或填補後述虧空或貸款。
    (二)山多夫公司部分：
      (1)甲○○意圖為自己不法之所有，於八十六年一月六日或
        之前某日，盜用山多夫公司及乙○○之印章蓋於臺灣中
        小企業銀行（下簡稱：臺灣企銀）復興分行之客戶授信
        申請書之申請人（代表人）欄位內，並於該代表人欄位
        偽簽「乙○○」名義之署押一枚，偽造山多夫公司名義
        之八十六年一月六日客戶授信申請書一份，持以向臺灣
        企銀復興分行行使，使不知情之復興分行行員誤信係山
        多夫公司申請貸款，而陷於錯誤，准予核貸，甲○○進
        而詐得該筆二百萬元款項，足生損害於山多夫公司、乙
        ○○及臺灣企銀。嗣後甲○○復利用其本案以其他偽造
        有價證券、詐欺、侵占等手法而得之款項償還此一貸款
        之大部分款項，迄原審審理期間，此部分貸款尚餘九萬
        零九百八十四元未償還。
      (2)甲○○於上揭任職期間，意圖供行使之用，利用掌管山
        多夫公司設於第一商業銀行（下簡稱：第一銀行）仁和
        分行之帳號：00000000000號帳戶空白支票
        簿之機會，先後向乙○○偽稱：支票上之公司大小章印
        文不清楚，銀行承辦人要求補蓋云云，乙○○不疑有他
        ，將山多夫公司及其私人印章（即公司大小章）暫交予
        甲○○，甲○○即利用此機會，連續蓋用該等印章於山
        多夫公司向第一銀行仁和分行申領之空白支票八張，偽
        造以山多夫公司名義簽發之如附表一所示之無記名支票
        ，向第一銀行仁和分行提示兌現而向承辦人員行使之，
        致使銀行承辦人員認甲○○係有權領取款項之人，而陸
        續交付現款與甲○○（時間、金額如附表一所示，其中
        附表一編號(六)(七)(八)所示之支票金額，甲○○固係依乙○
        ○之指示匯予乙○○胞姊路許月裡等人之帳戶內，惟乙
        ○○係指示甲○○自其個人另一乙存帳戶提款匯錢，並
        未授權甲○○簽發山多夫公司支票自上開公司帳戶內領
        款；而其餘五張支票之金額款項，則於甲○○領取後用
        以填補本案虧空、借款或花用；起訴書將此等支票之兌
        現金額誤載為：六十二萬四千零二十元，嗣經原審實行
        公訴檢察官具狀予以更正）。又甲○○為隱匿其冒名簽
        發山多夫公司支票領取現金之不法行為並取信於乙○○
        ，於同時期，在上開公司上址，連續將山多夫公司設於
        第一銀行仁和分行之上揭帳戶存摺內載之款項進出數據
        加以變造（製作權人為第一銀行，變造手法為：將電腦
        列印之數據貼於存摺），並連續變造第一銀行所製作之
        上揭山多夫公司之帳戶支票存款對帳單（變造手法係將
        電腦列印之數據貼於對帳單上再影印），再將變造之存
        摺、支票存款對帳單先後出示予山多夫公司負責人乙○
        ○，足生損害於山多夫公司及第一銀行對相關帳戶管理
        之正確性。
      (3)甲○○意圖為自己不法之所有，於八十七年一月十九日
        ，復冒用山多夫公司之名義，向第一銀行仁和分行申請
        貸款，而盜用山多夫公司及乙○○之印章，蓋用於第一
        銀行借據借款人欄位，並偽造「乙○○」、「黃明亮」
        之簽名署押於該借據之連帶保證人欄位之上，偽造借款
        人為山多夫公司、連帶保證人為乙○○、黃明亮之八十
        七年一月十九日借據私文書，持以向第一銀行仁和分行
        行使，使銀行承辦人員陷於錯誤，誤認係山多夫公司借
        款一百萬元，而准予核貸，甲○○進而取得第一銀行仁
        和分行給付之一百萬元借款，足生損害於山多夫公司、
        乙○○、黃明亮及第一銀行。
    (三)三多夫公司部分：
      黃明亮為設立三多夫公司，於八十七年六月二十二日，自
      臺灣企銀復興分行匯款一百萬元至三多夫公司設於第一銀
      行仁和分行之帳戶（原戶名：三多夫公司籌備處，帳號：
      00000000000號）。甲○○為填補其先前自山
      多夫公司帳戶中不當取得及虧空之款項，於八十七年七月
      十日，未經三多夫公司及黃明亮之同意，盜用三多夫公司
      及負責人黃明亮之印章蓋於取款憑條上，偽造三多夫公司
      名義之取款憑條一份，持以向第一銀行仁和分行承辦人員
      行使，將上開一百萬元轉帳至山多夫公司設於第一銀行仁
      和分行帳號00000000000號帳戶內，俾能以掩
      飾其挪用山多夫公司款項之行為，足生損害於三多夫公司
      、黃明亮及第一銀行對相關帳戶管理之正確性。
    (四)黃明亮部分：
      (1)黃明亮於八十四年十一月九日委由甲○○於第一銀行仁
        和分行開立國內活期儲蓄存款帳戶（帳號：00000
        000000號），以供三多夫公司之用，甲○○意圖
        為自己不法之所有，自八十六年三月三日起至八十七年
        十二月十日止，先後七次，連續盜用黃明亮之印鑑章蓋
        用於取款憑條上，偽造黃明亮名義之取款憑條，向第一
        銀行仁和分行承辦人員行使，而詐領該帳戶存款，使銀
        行承辦人員誤信係黃明亮本人有提領款項之意，而陷於
        錯誤，先後將如附表二所示之款項給付與甲○○，均足
        生損害於黃明亮及第一銀行對相關帳戶管理之正確性（
        詐領時間及金額詳如附表二所示，共計一百八十七萬零
        一百三十五元）。又於甲○○上揭任職期間，黃明亮曾
        多次委託甲○○將黃明亮交付之款項存入上開帳戶內，
        惟甲○○竟意圖為自己不法之所有，連續將該等其業務
        上持有之款項，變易持有為不法所有之意思，予以侵占
        入己，甲○○此部分先後共計侵占八十五萬八千三百四
        十二元。甲○○此等部分之詐欺及侵占所得總計二百七
        十二萬八千四百七十七元，均供清償其母張吳素卿積欠
        他人之會款或供家屬生活花費或填補本案窺空或借款之
        用。同時期，甲○○為隱匿前開不法行為並取信於黃明
        亮，復多次以上揭同一手法變造該帳戶之存摺（製作權
        人為第一銀行）所登載之進出數據，連續持以行使供黃
        明亮核對，足生損害於黃明亮及第一銀行對相關帳戶管
        理之正確性。
      (2)黃明亮自八十七年十一月某日起至同年十二月十四日止
        ，陸續交付甲○○共計美金二十萬二千三百四十九點八
        元，請甲○○代為存入黃明亮於第一銀行仁和分行開立
        之外匯活期存款帳戶（帳號：00000000000
        號），詎甲○○竟意圖為自己不法之所有，未將上開款
        項存入銀行，而連續全數侵占入己，並以上揭同一手法
        變造第一銀行製作之該帳戶對帳單，持以行使供黃明亮
        核對，足生損害於黃明亮及第一銀行對於相關帳戶管理
        之正確性。
二、案經被害人山多夫公司、三多夫公司、乙○○、黃明亮訴由
    及臺北市政府警察局大安分局移送臺灣臺北地方法院檢察署
    檢察官偵查起訴。
    理  由
壹、認定犯罪事實所憑之證據及理由：
一、證據能力之說明：
    按傳聞法則之重要理論依據，在於傳聞證據未經當事人之反
    對詰問予以核實，乃予排斥，惟若當事人已放棄對原供述人
    之反對詰問權，於法院審判時表明同意該等傳聞證據可作為
    證據，基於證據資料愈豐富，愈有助於真實發現之理念，並
    貫徹刑事訴訟法修法加重當事人進行主義之精神，確認當事
    人對於證據能力有處分權之制度，傳聞證據經當事人同意作
    為證據，法院認為適當者，亦得為證據。另當事人於調查證
    據時，對於傳聞證據表示「沒有意見」或「對於證據調查無
    意見」，而未於言詞辯論終結前聲明異議，依刑事訴訟法第
    一百五十九條之五條之規定，應視為已有將該等傳聞證據採
    為證據之同意。查被告及其辯護人於本院審判期日就告訴人
    乙○○於警詢及偵查所為之指述，皆明示對其證據能力無意
    見，並對上揭各銀行函送之相關明細表、對帳單及告訴人代
    理人於偵審中提出之相關文書等文書證據，被告及其辯護人
    於本院審判期日亦均表示無意見，而不予爭執（見本院卷第
    一０五頁背面以下），被告及其辯護人要求傳訊之證人乙○
    ○，亦經本院傳訊由被告辯護人進行詰問，是依刑事訴訟法
    第一百五十九條之五第一項、第二項規定，被告應已同意及
    視為已同意告訴人乙○○於警詢及偵查中之指述及卷附之各
    項文書得作為證據，本院審酌告訴人乙○○於警詢及偵查中
    指述及卷附各項文書取得之過程並無瑕疵，亦與待證事實具
    有關連性，復無證明力明顯過低之情形，認為適當，該等供
    述及文書證據皆應具有證據能力。又其中之告訴人乙○○於
    九十年四月二十四日檢察官偵查庭訊所為之指述，固未具結
    （見偵字第五六九九號卷第六六頁背面至第六八頁）。惟按
    現行刑事訴訟法第一百五十八條之三：「證人、鑑定人依法
    應具結而未具結者，其證言或鑑定意見，不得作為證據」之
    規定，於告訴人乙○○於偵查中為陳述時尚未增訂（此刑事
    訴訟法條文，係於九十二年一月十四日修正，同年九月一日
    生效施行，下以此為時點，簡稱：修正前或修正後刑事訴訟
    法）。而修正前同法第一百八十六條前段及修正後同條第一
    項前段規定之「證人應命具結」，係指「依法」有具結義務
    之人，履行其具結之義務而言，並非所有未令其具結之證人
    所為之陳述即當然無證據能力，是證據能力之有無，不能單
    純以證人是否具結為斷；而九十二年九月一日刑事訴訟法施
    行前，已繫屬於各級法院之案件，其後之訴訟程序，應依修
    正刑事訴訟法終結之，但修正刑事訴訟法施行前已依法定程
    序進行之訴訟程序，其效力不受影響，刑事訴訟法施行法第
    七條之三亦定有明文。告訴人乙○○於上開偵查庭訊時雖未
    具結，然其當時係本於告訴人之獨特地位而為陳述，依當時
    有效之刑事訴訟法並無應具結之規定。揆諸前開說明，告訴
    人乙○○於上開偵查庭訊時所為之陳述，並不因其未具結而
    無證據能力（最高法院九十四年度臺上字第四三九七號判決
    意旨參照）。至於告訴人乙○○於原審九十四年一月二十五
    日期日所為之證述，因未具結（見原審卷二第四０頁至第四
    八頁），且斯時刑事訴訟法第一百五十八條之三之規定已生
    效施行，原審使告訴人乙○○就待證事實有重要關係之親身
    知覺、體驗事實為陳述，卻未依此新增公布之規定，命其具
    結，所踐行之程序於法不合，告訴人乙○○於原審所為之該
    次證述，應無證據能力，均於此敘明。
二、訊據被告甲○○，其除對於附表三編號(六)所示之支票是否構
    成偽造有價證券罪，有所爭執外，就其餘前揭其連續偽造有
    價證券、行使偽造、變造私文書、詐欺取財、業務侵占等犯
    行，均坦承不諱（見原審卷一第一三五頁、第二０五頁、第
    三三０頁至第三四一頁、第三三七頁、卷二第四五頁、第一
    六九頁背面、本院卷第一一一頁背面以下），並經告訴人乙
    ○○於警詢、偵查及本院審理時指訴明確（見偵字第一二０
    五九號卷第五頁至第六頁、他字第六三五號卷第七０頁背面
    、偵字第五六九九號卷第六六頁背面至第六八頁、本院卷第
    一０七頁以下），復有以下之證據可資證明：
    (一)就事實欄一(一)所示乙○○部分：
      有土地銀行仁愛分行九十三年一月十二日仁密字第０九三
      ００００００一號函檢送之偽造乙○○名義之支票正反面
      影本各一紙（見原審卷一第一八七頁至第一八九頁）、被
      告親筆書寫之字條一份（見原審卷二第六二頁至第六四頁
      ）可資佐證。
    (二)事實欄一(二)所示山多夫公司部分：
      (1)就被告偽造山多夫公司名義客戶授信申請書向臺灣企銀
        詐取二百萬元部分之犯行，有臺灣企銀復興分行九十三
        年四月十四日九三復興字第二０二二九號函檢送之該八
        十九年一月六日客戶授信申請書影本及告訴人方面提出
        之臺灣企銀製作之該二百萬元之還款明細表在卷可證（
        見原審卷一第二二九頁、第二三０頁、第一四二頁）附
        卷可證。
      (2)就被告偽造如附表一所示之支票，向第一銀行仁和分行
        人員行使之，使銀行人員進而給付款項，被告且為掩飾
        犯行，變造存摺、銀行對帳單持以向乙○○行使之犯行
        部分，有第一銀行仁和分行九十三年二月二日一仁字第
        二八號函及九十三年四月八日一仁和字第八三號函檢送
        之各該偽造之支票影本各一份（見原審卷一第一六０頁
        至第一七六頁、第二二二頁至第二二四頁）、被告出具
        予告訴人之切結書影本一份（見原審卷一第七五頁至第
        七六頁）、變造之存摺影本一份（見他字第六三五號卷
        第四０頁、偵字第一二０五九號卷第一五六頁）、變造
        之銀行對帳單影本（見他字第六三五號卷第十二頁至第
        三九頁）附卷可證（就附表一編號(一)至(五)所示金額部分
        ，告訴人主張被告以本案之詐欺、侵占等犯行循環取款
        、還款，至八十七年十二月中旬其犯行被發覺時，被告
        仍積欠山多夫公司六十二萬四千零二十元未還，惟檢察
        官起訴書將此金額誤載為被告偽造支票之兌領金額，經
        原審實行公訴檢察官具狀更正，見原審卷一第三二一頁
        背面至第三二二頁正面）。
      (3)被告盜用山多夫公司、乙○○之印章，並偽造乙○○、
        黃明亮之署押，偽造八十七年一月十九日借據，持以向
        銀行人員行使，進而詐得借款一百萬元之犯行，有第一
        銀行仁和分行九十三年二月十七日（93）一仁放字第０
        ０八九號函檢送之放款戶授信明細查詢單一份（見原審
        卷一第一九九至第二００頁）、告訴人提出之偽造借據
        影本一份（見他字第六三五號卷第四一頁、原審卷二第
        八五頁）附卷可證。
    (三)就事實欄一(三)所示之三多夫公司部分：
      有第一銀行仁和分行九十二年十二月十二日一仁字第三四
      八號函及同分行九十三年九月十四日一仁和字第二二一號
      函檢送之山多夫公司帳號00000000000號帳戶
      之明細（見原審卷一第一一九頁至第一二一頁、第三八一
      頁）、同分行九十三年十二月八日一仁和字第二七七號函
      檢送之三多夫公司設於同分行之帳號000000000
      00號帳戶之開戶資料影本、八十七年六月二十二日匯款
      一百萬元入帳之匯款電告報告書代轉帳收入傳票影本、八
      十七年七月十日存入山多夫公司上揭帳戶一百萬元之支票
      存款傳票影本各一份（見原審卷二第九頁至第十二頁）、
      同分行九十四年一月二十八日一仁和字第十六號函檢送之
      00000000000號帳戶之該一百萬元取款憑條影
      本一份（見原審卷二第一六六頁至第一六七頁）在卷可憑
      。
    (四)就事實欄一(四)所示黃明亮部分：
      被告以詐術提領黃明亮帳號00000000000號帳
      戶內存款及侵占黃明亮交付之款項，同時期為掩飾上開犯
      行，復變造存摺等資料行使等事實，有告訴人方面提出之
      第一銀行仁和分行上開帳戶對帳明細（見原審卷一第一四
      六頁至第一四九頁）、第一銀行仁和分行九十三年二月二
      日一仁字第二七號函檢送之取款憑條影本（原審卷一第一
      七八頁至第一八四頁）、告訴人提出之由被告記載之帳目
      資料（見偵字第一二０五九號卷第一九三頁）、變造之存
      摺影本（見偵一二０五九號卷第一八０頁至第一八三頁）
      在卷可證。又被告係盜用黃明亮之印章盜領存款之事實，
      為被告於本院供明在卷，公訴人原起訴意旨認被告係偽造
      黃明亮之印鑑章再變更印鑑，並未提出相關證據方法證明
      之，而原審亦查明黃明亮上開帳戶於開戶之八十四年十一
      月九日至八十七年十二月三十日  結清帳戶止，未曾辦理
      印鑑變更，有第一銀行仁和分行九十四年三月四日一仁和
      字第三九號函在卷可考（見原審卷三第五頁），嗣經原審
      實行公訴檢察官當庭更正此部分起訴事實為盜用黃明亮印
      章（見原審卷三第五頁、第九頁背面），於此敘明。另被
      告侵占黃明亮所交付之美金二十萬二千三百四十九點八元
      部分，有被告親自書立的帳簿影本（見偵字第一二０五九
      號卷第一七九頁）、變造之對帳單影本（見偵一二０五九
      號卷第一七五頁至第一七九頁）、第一銀行九十三年一月
      八日一仁字第十號函檢送之正確對帳單影本（見原審卷一
      第一九二頁、第一九三頁）在卷足證。
    (五)就附表一編號(六)所示之支票，被告於本院辯稱：我是依乙
      ○○之指示領款並存入乙○○之姊路許月裡之帳戶，這部
      分應非偽造有價證券云云（另見原審卷一第三三六頁，被
      告於原審係辯稱：附表一編號(六)(七)(八)所示支票是依被告指
      示匯款云云）。惟查：就附表一編號(六)所示之支票及有同
      類情形之附表一編號(七)(八)所示之支票（匯入乙○○指定之
      人之帳戶），證人乙○○於本院結證稱：「這張支票不是
      公司開的，這張是偽造，這筆錢確實是進到我姐姐路許月
      裡之帳戶，但我當初是叫被告從三多夫公司乙存之帳戶提
      款出來匯到路許月裡帳戶內，在我的內帳該甲存已沒有錢
      。我以為甲存沒有錢。（問：原審卷二第四０頁，妳稱原
      審卷一第一六九頁至第一七一頁七十萬元等三張支票是偽
      造有價證券，但不是侵占？）當初我是說被告主張這三筆
      對方都確實有收到錢，被告認為沒有侵占，但這應該從乙
      存之帳戶匯錢，被告卻從甲存帳戶中提款匯錢」等語（見
      本院卷第一０七頁至第一０八頁）。訊以被告此情，被告
      則以「時間已久，忘記」云云回答（見本院卷第一０八頁
      背面），並未否認證人乙○○此部分證言之真實性，證人
      乙○○此部分證言應可採信。查：被告本人雖係為山多夫
      公司等保管支票簿，但其並無以山多夫公司等名義簽發支
      票之權限，其必須依乙○○之指示填具支票再交由乙○○
      蓋印之事實，為被告自承在卷，是乙○○既未授權被告填
      具簽發附表一編號(六)(七)(八)所示之支票，而係指示被告應由
      另一帳戶提領支付，則被告即無使用山多夫公司之印章簽
      發該三紙支票之權限，不論被告不依乙○○指示之緣由是
      否係因另一帳戶已虧空而無足額存款，被告此部分簽發山
      多夫公司名義支票之行為，仍屬未經授權，且應為受到乙
      ○○明確指示之被告所明知，其仍盜用印章偽造各該支票
      ，自不能免於偽造有價證券之罪責，被告此部分辯解，尚
      不足採。
二、綜上所述，本件事證明確，被告前揭犯行，均洵堪認定。至
    於被告於原審原承認其歷年來挪用、詐欺等行為造成告訴人
    之損失總共約為一千二百萬元，嗣於本院改稱：約八、九百
    萬元云云，惟本院僅係就被告明確構成刑事犯罪部分予以認
    定，被告於民事責任究竟應賠償告訴人各多少金額，應由告
    訴人另提起之民事訴訟解決，附此敘明。
貳、論罪科刑部分：
一、核被告所為：
    (一)事實欄一(一)所示：
      按在支票背面簽署領款人之姓名及其住址，係提示票據領
      款必備之手續，因此，在支票背面偽造他人署押以為領款
      人及載明其住址，實係表示領取票款之證明，屬應以文書
      論之文書，以之向付款銀行或合作社提示請求付款，應構
      成刑法第二百十六條、第二百二十條第一項、第二百十條
      之行使偽造準私文書罪名，此與支票背書之性質顯然有別
      （最高法院八十四年度臺上字第一四四八號判決意旨參照
      ）。又按行使偽造有價證券，以取得票面價值之對價，不
      另論詐欺罪（最高法院二十五年上字第一八一四號判例、
      三十一年上字第四０九號判例意旨參照），被告所為事實
      欄一(一)所示之犯行，係犯刑法第二百零一條第一項之意圖
      供行使之用偽造有價證券罪、同法第二百十六條、第二百
      二十條第一項、第二百十條之行使偽造準私文書罪（支票
      背面記載領款人姓名部分）。被告行使偽造有價證券取得
      票面金額，不另論詐欺罪。被告盜用印章及偽造「乙○○
      」名義之署押，各為偽造有價證券及偽造準私文書之部分
      行為，被告所為之行使偽造有價證券及偽造準私文書之低
      度行為，復為高度之偽造有價證券及行使偽造準私文書行
      為所吸收，均不另論罪。
    (二)事實欄一(二)所示：
      (1)被告所為事實欄一(二)(1)所示之犯行，係犯刑法第二百十
        六條、第二百十條之行使偽造私文書罪及同法第三百三
        十九條第一項之詐欺取財罪。被告盜用印章及偽造「乙
        ○○」名義之署押，為偽造私文書之部分行為，被告所
        為之偽造私文書之低度行為，復為高度之行使偽造私文
        書行為所吸收，均不另論罪。又被告此部分行為，係意
        圖為自己不法之所有，以詐術使銀行陷於錯誤准予核貸
        並給付二百萬元，被告於取得此二百萬元之同時即應成
        立刑法第三百三十九條第一項之詐欺取財罪，且被告係
        意圖為自己不法之所有而以詐術取得該二百萬元，其取
        得該給付，非為山多夫公司持有，自不另成立侵占罪。
        公訴人認被告此部分行為係：「被告向乙○○詐稱：『
        山多夫公司』向臺灣中小企業銀行借款之借據上，蓋印
        有誤要求補據，致乙○○陷於錯誤而簽名於借據上，甲
        ○○即持以向臺灣企銀借款二百萬元後侵占入己」云云
        ，認被告此部分係構成業務侵占罪，尚有未洽，其此部
        分起訴法條應予變更。
      (2)被告所為事實欄一(二)(2)所示之犯行，均係犯刑法第二百
        零一條第一項之意圖供行使之用偽造有價證券罪及同法
        第二百十六條、第二百十條之行使變造私文書罪。被告
        行使偽造有價證券取得票面金額，均不另論詐欺罪（其
        中附表一編號(六)(七)(八)所示部分更無意圖不法所有之詐欺
        取財之問題）。被告盜用印章之行為，為偽造有價證券
        之部分行為，被告所為之行使偽造有價證券及變造私文
        書之低度行為，復為高度之偽造有價證券及行使變造私
        文書行為所吸收，均不另論罪。
      (3)被告所為事實欄一(二)(3)所示之犯行，係犯刑法第二百十
        六條、第二百十條之行使偽造私文書罪及刑法第三百三
        十九條第一項之詐欺取財罪。被告盜用印章及偽造「乙
        ○○」、「黃明亮」名義之署押，為偽造私文書之部分
        行為，被告所為之偽造私文書之低度行為，復為高度之
        行使偽造私文書行為所吸收，均不另論罪。
    (三)事實欄一(三)所示：
      被告所為事實欄一(三)所示之犯行，係犯刑法第二百十六條
      、第二百十條之行使偽造私文書罪。被告盜用印章行為，
      為偽造私文書之部分行為，被告所為之偽造私文書之低度
      行為，復為高度之行使偽造私文書行為所吸收，均不另論
      罪。
    (四)事實欄一(四)所示：
      (1)被告所為事實欄一(四)(1)所示之如附表二所示之偽造取款
        憑條詐領黃明亮名義存款之犯行，均係犯刑法第二百十
        六條、第二百十條之行使偽造私文書罪及刑法第三百三
        十九條第一項之詐欺取財罪。被告盜用印章之行為，為
        偽造私文書之部分行為，被告所為之偽造私文書之低度
        行為，復為高度之行使偽造私文書行為所吸收，均不另
        論罪。被告變易持有為不法所有意思之業務侵占共計八
        十五萬八千三百四十二元部分，係犯刑法第三百三十六
        條第二項之業務侵占罪。被告變造上開帳戶之存摺記載
        之進出數據，持以行使部分，均係犯刑法第二百十六條
        、第二百十條之行使變造私文書罪。又被告就黃明亮此
        總計二百七十二萬八千四百七十七元之金額，一部分係
        偽造取款憑條詐領存款、一部分則係將黃明亮交付而尚
        未存入帳戶之金錢侵占入己，為告訴人列表指訴在卷（
        見原審卷一第一四三頁至第一四四頁），並有前揭對帳
        單可證，顯見就該二百七十二萬八千四百七十七元，其
        中附表二部分係被告意圖為自己不法之所有，以詐術使
        銀行陷於錯誤給付各該款項，被告於取得各該款項之同
        時即應成立刑法第三百三十九條第一項之詐欺取財罪，
        且其以詐術取得各該款項非為黃明亮持有，自不成立業
        務侵占罪。公訴人認被告就附表二部分亦係成立業務侵
        占罪，亦未有洽，其此部分起訴法條亦應變更（原審實
        行公訴之檢察官更正起訴事實，仍認就該二百七十二萬
        八千四百七十七元，包括「應存入」及「已存入」帳戶
        內者皆係被告侵占之金額（見原審卷一第三二二頁背面
        ）。
      (2)被告所為事實欄一(四)(2)所示之犯行，係犯刑法第三百三
        十六條第二項之業務侵占罪及同法第二百十六條、第二
        百十條之行使變造私文書罪。
二、罪數關係：
    被告所為前揭多次偽造有價證券、行使偽造私文書（含準私
    文書）、行使變造私文書、詐欺取財、業務侵占等犯行，均
    時間緊接，所犯又各係基本犯罪構成要件相同之罪名，顯均
    係基於概括犯意反覆為之，為連續犯，皆應依刑法第五十六
    條規定各論以一連續偽造有價證券罪、連續行使偽造（含變
    造）私文書罪、連續詐欺取財罪、連續業務侵占罪，並均加
    重其刑。被告所犯如事實欄一(二)(3)所示之行使偽造私文書犯
    行，係以一個行使行為侵害數個被偽造文書名義人（山多夫
    公司、乙○○、黃明亮）之法益，屬一行為觸犯數罪名之想
    像競合犯，皆應從一行使偽造私文書罪處斷。又被告上開連
    續偽造有價證券、連續行使偽造（含變造）私文書罪、連續
    詐欺取財罪間，有目的手段及方法結果之牽連犯關係，至為
    明確，而被告於為連續業務侵占之同時期，又以變造存摺數
    據及對帳單方式以為掩飾，顯見其所為該二犯行間，亦有目
    的手段、方法結果之牽連犯關係（與其偽造有價證券罪與行
    使變造私文書罪間之關係同），是被告上開各罪彼此間應均
    有牽連犯之關係，應從一重之連續偽造有價證券罪處斷。公
    訴人起訴事實未論及事實欄一(一)所示之行使偽造準私文書罪
    及事實欄一(二)(1)、(三)所示之行使偽造私文書罪部分，惟被告
    此等部分犯行，既與原起訴並成罪之其他各行使偽造私文書
    罪及詐欺取財罪間，有連續犯及牽連犯之裁判上一罪關係，
    為起訴效力所及，本院自應一併審判。
三、撤銷改判之理由：
    原審認被告罪證明確，而予依法論科，固非無見，惟查：(一)
    就公訴意旨所指：被告於八十七年九月中旬，向乙○○佯稱
    家庭開銷過大而積欠第三人邱素真債務，欲借款四百萬元，
    致乙○○陷於錯誤，而由乙○○之姐路許月裡，於八十七年
    九月十七日，將一百萬元匯入實際上由乙○○掌控之邱素真
    帳戶部分，尚無證據足證被告此部分應構成詐欺取財罪（詳
    後述），原審認構成詐欺取財罪，尚有未合。(二)被告偽造事
    實欄一(二)(1)所示之支票並提示具領票款之同時，應未偽造山
    多夫公司名義之取款憑條，原審依公訴人起訴事實之記載，
    認定被告同時有偽造山多夫公司名義之取款憑條並行使之行
    為，亦有未當（亦詳後述）。(三)就事實欄一(三)所示之三多夫
    公司一百萬元存款部分，公訴人起訴意旨認係構成業務侵占
    罪，原審未認定構成業務侵占罪，漏未為不另為無罪之諭知
    及說明，尚有疏忽。(四)對於被告所犯上揭各罪，原審判決僅
    含混籠統稱：核被告所為，係犯刑法第二百零一條第一項偽
    造有價證券罪、第二百十六條、二百十條行使偽造私文書罪
    、行使變造私文書罪，第三百三十九條第一項詐欺取財罪、
    第三百三十六條第二項業務侵占罪云云，而未根據各項事實
    予以詳細說明，亦嫌疏略，復未說明上述偽造有價證券與詐
    欺罪間之關係，使閱者不知其究竟有無就被告以偽造支票詐
    得款項部分另論詐欺罪，並就被告所為事實欄一(二)(1)、一(四)
    所示之將檢察官起訴法條即業務侵占罪變更為詐欺取財罪部
    分，直接即論以詐欺取財罪而未說明係變更起訴法條，又未
    就上揭為起訴效力所及之部分為說明，另對於上揭一行使偽
    造文書行為侵害三個名義人法益部分，又漏論想像競合犯，
    且認被告所犯之偽造有價證券罪與業務侵占罪，應分論併罰
    ，均有未合。被告上訴主張原審量刑太重，請求適用刑法第
    五十九條規定云云，雖無理由（亦詳後述），惟原審判決既
    有上揭可議之處，自應由本院將原審判決撤銷改判。
四、量刑部分：
    按刑法第五十九條之酌量減輕其刑，必須犯罪另有特殊之原
    因與環境等等，在客觀上足以引起一般同情，認為即予宣告
    法定低度刑期尤嫌過重者，始有其適用（最高法院四十五年
    臺上字第一一六五號判例意旨參照）。茲審酌被告雖無前科
    ，有本院被告前案紀錄表一份在卷可考，但其身為從事業務
    之人，竟利用告訴人長期對其極度信任及業務上處理告訴人
    財務及保管支票簿之機會，為解決自身財務困難，連續私自
    挪用、詐領告訴人款項，偽造之支票金額有證據者即有九紙
    ，金額逾千萬元，事發迄今，仍未能完全賠償告訴人之損失
    ，目前僅賠償三百萬餘元，為其自承在卷（見本院卷第一一
    四頁背面，另見原審卷一第二一五頁），且於偵審中始終未
    能清楚交代鉅額款項之真正去處，依一般國民社會感情，實
    難認其本件犯行有何情輕法重、堪以憫恕之處，自無適用刑
    法第五十九條之餘地，本院兼衡以上情，並斟酌被告犯後坦
    承之犯行，及其犯罪之動機、手段、目的、犯罪持續時間頗
    長，犯罪所生危害對告訴人而言可謂為重大等一切情事，量
    處如主文第二項所示之刑，以資懲儆。
五、沒收部分：
    被告於臺灣企銀客戶授信申請書之申請人（代表人）欄位所
    偽造之「乙○○」簽名署押一枚，依刑法第二百十九條規定
    宣告沒收。被告偽造之發票人乙○○、發票日八十七年四月
    十四日、支票號碼ＣＡ0000000號、票面金額二百萬
    元之支票一張（含背面偽造之「乙○○」署押一枚）、如附
    表一所示之偽造支票八張，均依刑法第二百零五條規定宣告
    沒收，而支票號碼ＣＡ0000000號之偽造支票之全部
    既已依刑法第二百零五條規定宣告沒收，其背面所偽造之「
    乙○○」簽名署押一枚，即無庸再依刑法第二百十九條規定
    宣告沒收。至於被告於事實欄一(二)(3)所示之借據上偽造之「
    乙○○」、「黃明亮」簽名署押，經原審於九十三年四月二
    日函調該文件，嗣經該第一銀行仁和分行人員告知，因該借
    款係短期借貸，業經還款，且已逾三年保存期限而銷燬之事
    實，有原審公務電話紀錄一紙在卷可證（見原審卷一第二二
    七頁，此非犯罪事實之證明，而係應沒收物是否仍存在之查
    詢），足見該借據原本及其上之偽造署押，均因銷燬而滅失
    ，自無從再為沒收之宣告，附此敘明。
參、不另為無罪諭知部分：
一、公訴意旨另以（見起訴書及原審卷一第三二一頁至第三二三
    頁所附之原審實行公訴檢察官補充理由書之起訴犯罪事實欄
    之記載）：
    (一)被告於八十七年九月中旬，向乙○○佯稱家庭開銷過大而
      積欠第三人邱素真債務，欲借款四百萬元，致乙○○陷於
      錯誤，而由乙○○之姐路許月裡，於八十七年九月十七日
      ，將一百萬元匯入實際上由乙○○掌控之邱素真帳戶（設
      於合作金庫東門支庫、帳號0000000000000
      號）內，因認被告此部分行為係涉犯法第三百三十九條第
      一項之詐欺取財罪嫌。
    (二)被告於任職財務會計期間，知悉山多夫公司於第一銀行仁
      和分行開立帳號：00000000000號帳戶，先後
      向乙○○偽稱：支票上之公司大小章印文不清楚，銀行承
      辦人要求補蓋等語，致乙○○陷於錯誤，將山多夫公司及
      其私人印章（即公司大小章）交付被告，使其得持以連續
      蓋用印文於山多夫公司向第一銀行仁和分行申領之如附表
      四所示之六張空白支票上，因認被告涉犯刑法第二百零一
      條第一項偽造有價證券罪嫌等語（原起訴事實係起訴被告
      共偽造一八三張山多夫公司之支票，嗣於原審，經實行公
      訴檢察官更正此一百八十三紙支票部分之起訴事實，為被
      告係偽造附表一及附表四所示之支票，見原審卷一第三二
      二頁）。公訴意旨並稱：被告偽造附表一所示支票時，不
      僅有偽造乙○○為共同發票人，亦有偽造「山多夫公司」
      、「乙○○」名義之取款憑條據以行使，且被告係將行使
      附表一所示之支票具領之金額，連續侵占入己，因認被告
      此等部分行為分別係犯刑法第二百零一條第一項之偽造有
      價證券罪、同法第二百十六條、第二百十條之行使偽造私
      文書罪、同法第三百三十六條第二項之業務侵占等罪嫌。
    (三)就事實欄一(三)部分所示之行為，公訴人認被告係連續將三
      多夫公司帳號00000000000號帳戶內之一百萬
      元提領一空，侵占入己，以清償其母張吳素卿積欠他人之
      會錢或供家屬生活花費之用，因認被告此部分行為係犯刑
      法第三百三十六條第二項之業務侵占罪嫌。
二、按犯罪事實應依證據認定之，無證據不得認定其犯罪事實，
    刑事訴訟法第一百五十四條第二項定有明文。經查：
    (一)就前述(一)部分，被告於原審及本院辯稱：我沒有想要詐騙
      乙○○，我有欠邱素真錢等語（見原審卷一第三三三頁正
      面、卷二第十五頁正面、本院卷第一一四頁正面）。經本
      院訊以告訴人乙○○，其雖結證稱：「有問邱素真，邱素
      真說其實都是被告在用」等語，但同時亦證稱：「（問：
      被告說欠邱素真錢，當時若不是講邱素真，而是她家裡需
      要這筆錢，你是否會借？）會，因為我當時很信任她」等
      語（見本院卷第一一四頁背面），則顯見對告訴人乙○○
      而言，被告上揭言語並不足以影響乙○○借款之決定，縱
      當時被告僅稱：家中有急用之語，乙○○仍會借款一百萬
      元予被告。按刑法第三百三十九條第一項詐欺罪之成立，
      以意圖為自己或第三人不法所有，以詐術使人將本人或第
      三人之物交付為要件。所謂以詐術使人交付，必須被詐欺
      人因其詐術而陷於錯誤，若其所用方法，不能認為詐術，
      亦不致使人陷於錯誤，即不構成該罪。查：既然若被告僅
      稱家中有急用之語，不說明真正緣由，告訴人乙○○當時
      依然會借款予被告，則顯見被告當時是否真有積欠邱素真
      債務，並非告訴人乙○○斯時決定借款之因素，以當時告
      訴人乙○○與被告間之信任關係而論，所謂欠邱素真債務
      之語，尚難認係足使告訴人陷於錯誤之詐術，公訴人復未
      舉證證明被告當時並無急用之事由，是不論上揭款項是否
      確實用以償還被告積欠邱素真之債務（告訴人乙○○所述
      ：邱素真說其實都是被告在用之語，核屬轉述他人言語之
      傳聞，應無證據能力，公訴人對此復未提出其他證據方法
      ），被告此部分行為尚難認係施用詐術，被告此部分犯行
      應屬不能證明。
    (二)就前述(二)部分：
      (1)公訴人認被告有偽造附表四所示之六張支票，係以被告
        書立之切結書一紙為證（見原審卷一第七五頁）。惟查
        被告於該切結書上雖記載有票據號碼，但對於其餘票據
        法定應記載事項均未載明，被告亦供稱：其不清楚該六
        張支票是否已填載完畢，且均已撕毀等語（見原審卷二
        第一六九頁背面），此外，復查無其他證據足以證明被
        告確有盜蓋山夫多公司公司之印章於該六張支票之上並
        進而偽造支票之行為，是尚難僅以被告出具之內容不明
        確之切結書，遽認被告確有此部分偽造支票之犯行。
      (2)按票據發票人欄以公司名義蓋該公司名章，並緊接其後
        蓋其印章，雖未載明代理人字樣，惟由該票據記載之方
        式，依一般社會觀念衡之，已足認其與該公司之間有代
        理關係存在，尚難謂非有為本人代理之旨之記載，自非
        共同發票人（最高法院八十一年度臺抗字第三七四號判
        決意旨參照）。查被告偽造之如附表一所示之支票，皆
        係於支票發票人欄先蓋用山多夫公司名義之印章，並緊
        接其後蓋用負責人乙○○名義之印章，有卷附之支票影
        本可證，顯見被告偽造該等支票係以山多夫公司名義簽
        發，盜用乙○○名義之印章，僅係表明乙○○係該公司
        法定代理人，乙○○並非該等偽造支票之共同發票人，
        公訴人認被告係偽造乙○○為共同發票人，尚有誤會。
      (3)被告偽造附表一所示之支票，皆係無記名支票，部分支
        票背面所簽之領款人復為被告，有第一銀行和仁分行九
        十三年二月二日一仁字第二八號函及九十三年四月八日
        一仁和字第八三號函檢送之各該偽造之支票影本各一份
        在卷可證（見原審卷一第一六０頁至第一七六頁、第二
        二二頁至第二二四頁），而該銀行之函文並未檢送任何
        取款憑條，且徵諸一般銀行作業實務，被告既係偽造山
        多夫公司名義之無記名支票自山多夫司之甲存帳戶內領
        款，應亦無另填寫山多夫公司名義取款憑條之必要，被
        告於原審供稱：山多夫部分是開支票直接轉，沒有用提
        款條或存款條，就是直接到銀行提款等語（見原審卷二
        第四九頁），應屬實情，亦難認被告有此等部分之偽造
        取款憑條之犯罪。
      (4)被告偽造附表一所示八張支票，其中就附表一編號(六)(七)
        (八)所示支票部分，應無意圖不法所有之問題，業見前述
        ，而就其餘五張支票，被告偽造有價證券行為進而提示
        ，係以詐術使銀行陷於錯誤而給付票面金額，被告之詐
        欺罪為偽造有價證券所吸收，亦見前述，而被告既係基
        於詐欺意圖以詐術取得該等支票之票面金額，其取得該
        等給付，當無為山多夫公司持有之意思，自不另成立侵
        占罪。公訴人認被告使銀行陷於錯誤取得款項後，將各
        該款項侵占入己云云，認被告此等行使偽造有支票取得
        票面金額部分，另構成業務侵占罪，亦有未洽。
    (三)就前述(三)部分：被告係將三多夫公司帳號0000000
      0000號帳戶內之一百萬元轉帳至山多夫公司帳戶，用
      以掩飾其挪用山多夫公司款項，業見前述，被告並未持有
      該筆一百萬元款項，要無易持有為不法所有之侵占行為可
      言，公訴人認被告係：將該一百萬元提領一空，侵占入己
      ，以清償其母張吳素卿積欠他人之會錢或供家屬生活花費
      之用云云，亦屬誤會。
三、綜上，因查無積極證據足資證明被告有此等部分之詐欺取財
    、偽造有價證券、行使偽造私文書、業務侵占等罪，被告此
    等部分犯罪應屬不能證明。惟因公訴意旨認被告此部分犯嫌
    ，與前開論罪科刑部分，各有連續犯、牽連犯之裁判上一罪
    關係，爰均不另為無罪判決之諭知
據上論斷，應依刑事訴訟法第369條第1項前段、第364條、第299
條第1項前段、第300條，刑法第56條、第201條第1項、第216 條
、第210條、第339條第1項、第336條第2項、第55條、第205條、
第219條，罰金罰鍰提高標準條例第1條前段，判決如主文。
本案經檢察官陳玉珍到庭執行職務。
中    華    民    國    95    年    5     月    3     日
                  刑事第九庭    審判長法  官  李文成
                                      法  官  官有明
                                      法  官  王復生
以上正本證明與原本無異。
如不服本判決，應於收受送達後十日內向本院提出上訴書狀，其
未敘述上訴之理由者並得於提起上訴後十日內向本院補提理由書
（均須按他造當事人之人數附繕本）。
                                      書記官  王宜玲
中    華    民    國    95    年    5     月    15    日
附表一：
┌──┬──────┬───────────┬──────┬───────────┐
│編號│ 發  票  人 │  日              期  │ 票      號 │ 金額 （幣別：新臺幣）│
├──┼──────┼───────────┼──────┼───────────┤
│ (一) │山多夫實業  │八十五年十二月二十七日│NO.0000000  │二、０００、０００元  │
│    │股份有限公司│                      │            │                      │
├──┼──────┼───────────┼──────┼───────────┤
│ (二) │    同上    │八十六年三月三日      │NO.0000000  │    二００、０００元  │
├──┼──────┼───────────┼──────┼───────────┤
│ (三) │    同上    │八十七年一月十七日    │NO.0000000  │    八００、０００元  │
├──┼──────┼───────────┼──────┼───────────┤
│ (四) │    同上    │八十七年一月二十二日  │NO.0000000  │    八００、０００元  │
├──┼──────┼───────────┼──────┼───────────┤
│ (五) │    同上    │八十七年二月十六日    │NO.0000000  │    六九０、六０一元  │
├──┼──────┼───────────┼──────┼───────────┤
│ (六) │    同上    │八十七年三月十二日    │NO.0000000  │五、０００、０００元  │
├──┼──────┼───────────┼──────┼───────────┤
│ (七) │    同上    │八十七年四月九日      │NO.0000000  │    七００、０００元  │
├──┼──────┼───────────┼──────┼───────────┤
│ (八) │    同上    │八十七年六月一日      │NO.0000000  │三、五００、０００元  │
└──┴──────┴───────────┴──────┴───────────┘
附表二：
┌──┬───────────┬───────────┐
│編號│  日              期  │ 金 額（幣別：新臺幣）│
├──┼───────────┼───────────┤
│ (一) │八十六年三月三日      │      二００、０００元│
├──┼───────────┼───────────┤
│ (二) │八十七年九月三十日    │      四二０、０００元│
├──┼───────────┼───────────┤
│ (三) │八十七年十月十九日    │      五００、０００元│
├──┼───────────┼───────────┤
│ (四) │八十七年十月二十一日  │      一四五、四五０元│
├──┼───────────┼───────────┤
│ (五) │八十七年十月二十六日  │      四００、０００元│
├──┼───────────┼───────────┤
│ (六) │八十七年十一月十日    │      一七八、０七七元│
├──┼───────────┼───────────┤
│ (七) │八十七年十二月十日    │        二六、六０八元│
└──┴───────────┴───────────┘
附表三：
一、發票人乙○○、發票日民國八十七年四月十四日、支票號碼
    ＣＡ0000000號、票面金額新臺幣二百萬元之支票一
    張（含背面偽造之「乙○○」署押一枚）
二、臺灣企銀客戶授信申請書申請人（代表人）欄偽造之「乙○
    ○」署押一枚
三、附表一所示之偽造支票八張
附表四：
┌──┬──────┬───────────┬──────┬───────────┐
│編號│ 發  票  人 │  日              期  │ 票      號 │ 金額 （幣別：新臺幣）│
├──┼──────┼───────────┼──────┼───────────┤
│ 1  │山多夫實業股│        不詳          │NO.0000000  │        不詳          │
│    │份有限公司  │                      │            │                      │
├──┼──────┼───────────┼──────┼───────────┤
│ 2  │    同上    │        不詳          │NO.0000000  │        不詳          │
├──┼──────┼───────────┼──────┼───────────┤
│ 3  │    同上    │        不詳          │NO.0000000  │        不詳          │
├──┼──────┼───────────┼──────┼───────────┤
│ 4  │    同上    │        不詳          │NO.0000000  │        不詳          │
├──┼──────┼───────────┼──────┼───────────┤
│ 5  │    同上    │        不詳          │NO.0000000  │        不詳          │
├──┼──────┼───────────┼──────┼───────────┤
│ 6  │    同上    │        不詳          │NO.00000000 │        不詳          │
└──┴──────┴───────────┴──────┴───────────┘
附錄：本案論罪科刑法條全文
刑法第201條：
意圖供行使之用，而偽造、變造公債票、公司股票或其他有價證
券者，處3年以上10年以下有期徒刑，得併科3千元以下罰金。
行使偽造、變造之公債票、公司股票或其他有價證券，或意圖供
行使之用，而收集或交付於人者，處1年以上7年以下有期徒刑，
得併科3千元以下罰金。
刑法第216條：
(行使偽造變造或登載不實之文書罪)
行使第 210 條至第 215 條之文書者，依偽造、變造文書或登載
不實事項或使登載不實事項之規定處斷。
刑法第210條：
(偽造變造私文書罪)
偽造、變造私文書，足以生損害於公眾或他人者，處 5 年以下有
期徒刑。
刑法第339條：
(普通詐欺罪)
意圖為自己或第三人不法之所有，以詐術使人將本人或第三人之
物交付者，處5年以下有期徒刑、拘役或科或併科1千元以下罰金
。
以前項方法得財產上不法之利益或使第三人得之者，亦同。
前二項之未遂犯罰之。
刑法第336條：
(公務公益侵占罪、業務侵占罪)
對於公務上或因公益所持有之物，犯前條第 1 項之罪者，處 1
年以上 7 年以下有期徒刑，得併科 5 千元以下罰金。
對於業務上所持有之物，犯前條第 1 項之罪者，處 6 月以上
5 年以下有期徒刑，得併科 3 千元以下罰金。
前二項之未遂犯罰之。


司法院資訊處製作；財團法人民間司法改革基金會備份。
